【裁判字號】    89,易,1981
【裁判日期】    890922
【裁判案由】    重利
【裁判全文】
臺灣臺中地方法院刑事判決                        八十九年度易字第一九八一號
    公  訴  人  臺灣臺中地方法院檢察署檢察官
    被      告  乙○○
    被      告  甲○○
    被      告  丙○○
    共      同
    選任辯護人  林開福
右列被告因重利案件，經檢察官提起公訴（八十八年度偵續字第一三０號、八十九年
度偵字第五五八０號），本院判決如左：
    主  文
丙○○、乙○○、甲○○共同連續乘他人急迫，貸以金錢，而取得與原本顯不相當之
重利，各處有期徒刑陸月，如易科罰金，以佰元折算壹日。
    事  實
一、丙○○、乙○○、甲○○三人共同經營地下錢莊，丙○○為金主，提供借貸所須
    資金，三人自民國（下同）八十六年十一月三日起，以「芬園柳」名義，在報紙
    上刊登借貸放款及聯絡電話○九０─四七七八四四、○九０─五三四六一九、○
    九五九─四○三三七八號之廣告，江春蓮因積欠會款，急需現金軋票，見其等廣
    告，乃以電話與之聯絡。八十六年十一月三日，丙○○、乙○○、甲○○竟乘江
    春蓮急迫之際，基於概括之犯意，先貸以新台幣（下同）五十萬元，約定同月七
    日需先償還十三萬元，同月十一日償還十三萬元，同月十三日償還十三萬元，同
    月十九日償還十三萬元，同月廿二日再償還十五萬元，二十日內共需支付本金及
    利息達六十七萬元，取得與原本顯不相當之重利，並由江春蓮簽發其先生賴忠治
    為發票人、水里鄉農會為付款人（帳號一三七三─七）、同上償還日期及金額之
    支票五紙交予渠等。江春蓮借款五十萬元，需於二十日內陸續償還共六十七萬元
    之金額，顯有困難，丙○○、乙○○、甲○○乃於同月十三日再借款六萬五千元
    予江春蓮，讓江春蓮補足款項存入賴忠治上揭水里鄉農會之帳戶，供渠等所持有
    之前述五紙支票兌現，江春蓮即再簽發賴忠治所有，面額七萬七千元，票載發票
    日八十六年十一月二十日之支票償還新借款，丙○○、乙○○、甲○○連續取得
    與原本顯不相當之重利。江春蓮為讓其簽發之其他到期支票兌現，又向渠等借款
    ，軋入上揭支票帳戶，以讓支票兌現，如此循環，反覆重利累計（詳如附表一所
    載，共計兌現支票四十九張），至八十七年十月十四止，共向丙○○、乙○○、
    甲○○三人貸款六百九十二萬五千元，利息已付二百七十八萬八千元，支票兌現
    金額達一千零一萬三千元。迨至八十七年七月十四日賴忠治之支票退票，丙○○
    、乙○○、甲○○三人即前往南投縣水里鄉永興村林朋巷一五０號江春蓮之工寮
    ，向江春蓮催討債務。同年月二十日十二時許，乙○○、甲○○復再前往南投縣
    水里鄉永興村林朋巷一五０號江春蓮之工寮，向江春蓮催討債務之際，始為警查
    獲，並扣得乙○○所持有如附表二編號一至四所示之支票四張、編號五所示之本
    票一張、退票理由單一張及賴忠治所有土地所有權狀二張。
二、案經江春蓮告訴，並由南投縣警察局集集分局報請台灣南投地方法院檢察署呈由
    臺灣高等法院臺中分院檢察署檢察長令移轉臺灣臺中地方法院檢察署檢察官偵查
    起訴。
    理  由
一、訊據被告丙○○坦承附表一告訴人江春蓮所簽發之支票，皆存入伊所有第一銀行
    草屯分銀之帳戶兌現之事實；被告乙○○、甲○○二人固坦承合資貸予告訴人江
    春蓮現金八十萬元之事實，惟被告三人均否認涉有右揭重利犯行。被告丙○○辯
    稱：伊自八十六年九月起，陸續借錢給乙○○，每次二、三十萬元，利息是每一
    萬元每月二百十元，並沒有借錢給江春蓮，伊也沒有向江春蓮討過債，因伊沒有
    借錢給她，附表一所示支票，皆係乙○○向伊借款，交予伊之支票云云；被告乙○○先則辯稱：伊借給江春蓮的錢是向丙○○調的，次數已忘記，之前二十、三
    十萬元陸陸續續借她，總計出借多少沒有統計，是三分利，即每一萬元每月三百
    元，先扣利息。最後一筆是借告訴人八十萬元，那八十萬元是伊與甲○○共同借
    她的云云。嗣又辯稱：伊只是仲介而已，真正借錢給江春蓮的是丙○○。甲○○
    與伊一樣，均只是仲介而已云云；被告甲○○先辯稱：伊沒借錢給江春蓮云云。
    後又改稱：伊與乙○○共同借予告訴人八十萬元，其中四十萬元是伊所有，丙○○有無借錢給江春蓮，伊不知道。伊沒有仲介丙○○借錢給江春蓮，也沒有代為
    催討云云，後又辯稱：伊向江春蓮催討過一次而已，伊只是仲介而已，伊不知幕
    後金主是何人云云。惟查：
(1)、右揭事實，業據告訴人江春蓮於偵查中、本院審理中指訴明確，並稱：被告三人
    曾一起拿錢來借伊，被告乙○○還當面介紹被告丙○○是其老闆，且被告等三人
    曾多次出面向伊討債等語。核與被告乙○○於八十九年三月二十七日在檢察官偵
    訊中供稱：「伊只是仲介而已，真正借錢給江春蓮的是丙○○，他（指甲○○）
    與我一樣，也是仲介人身分」；被告甲○○於八十九年三月二十七日偵查中供稱
    ：「伊只是仲介，不知幕後金主是何人」等語（見八十八年度偵續一三０號卷宗
    第一六九至一七０頁）及被告乙○○、甲○○二人於偵訊時，曾供承被告丙○○
    於八十七年七月十四日，曾與其二人一同至告訴人住所催討債務，但未進告訴人
    之住處等語相符合（見八十七年度偵字第二０二四六號卷第九頁）。而告訴人江
    春蓮所簽發如附表一之賴忠治所有支票，均由被告乙○○背書「丙○○」之姓名
    或由被告丙○○親自背書，軋入被告丙○○上揭帳戶提示付款等情，亦據被告乙○○、丙○○二人供述明確，並有上開支票影本四十九張附卷可稽。是被告丙○○辯稱伊未借錢給告訴人一節，顯係事後卸責之詞，應不足採信。
(2)、次查，被告等趁告訴人急迫，先於八十六年十一月三日貸予現金五十萬元，二十
    日內須由告訴人陸續償還本金及利息六十七萬元，且長期以來利上滾利等情，已
    據告訴人指訴明確（詳如附表一），已如上述，並有由被告丙○○背書提示之告
    訴人所簽發賴忠治支票影本四十九張，在卷可憑。且上述○九０─四七七八四四
    、０九五九─四○三三七八連絡電話係被告乙○○所有，○九０─五三四六一九
    電話係被告甲○○所有，亦據被告乙○○、甲○○二人陳明在卷。被告二人雖以
    前詞置辯，惟查：被告乙○○於警訊中供稱：伊在報紙上刊登放款借貸之廣告，
    於八十七年六月間（六月十九日匯款）借給江春蓮八十萬元，約定一個月期限，
    利息二萬元，共借一次，伊沒有合夥人。江春蓮之前向誰借錢，伊不知道云云（
    見南投地方法院檢察署八十七年度偵字第三一二四號卷宗第四八至四九頁）。於
    台灣南投地方法院檢察署檢察官偵查中先供稱：伊自八十七年四、五月間開始登
    報放款給不特定人，借八十萬元給江春蓮，利息一個月二萬元云云。後則又供稱
    ：八十萬元是伊與甲○○各出一半，利息一個月二萬四千元云云（見南投地方法
    院檢察署八十七年度偵字第三一二四號卷宗第七八至七九頁）。另被告甲○○於
    警訊中供稱：伊於八十七年六月中旬借八十萬元給江春蓮，一個月攤還，利息二
    萬元，只借一次。伊不知道江春蓮自八十六年間起，即開始向伊等借貸（見南投
    地方法院檢察署八十七年度偵字第三一二四號卷宗第五四至五五頁）。然於台灣
    南投地方法院檢察署檢察官偵查中又改稱：告訴人江春蓮是向乙○○借錢，與伊
    沒有關係，伊與乙○○是朋友，所以才一起去江春蓮住處商討還款事宜（見南投
    地方法院檢察署八十七年度偵字第三一二四號卷宗第七九頁）。嗣於臺灣臺中地
    方法院檢察署偵查中對其有無借八十萬元給告訴人一事，復供述反覆不一（見八
    十八年度偵續字第一三０卷第三十頁）。由此足見，被告乙○○、甲○○二人對
    於有無貸款八十萬元予告訴人一事，供述反覆不一，且隱瞞自八十六年十一月三
    日起，即有多次仲介借款之事實，若非有告訴人指訴之重利情事，其又何必隱瞞
    ？且如被告所言借予告訴人之利息是月息三分利，即每一萬元每月三百元，先扣
    利息，則八十萬元，一個月利息應是二萬四千元，亦非其等供述之二萬元？再者
    ，被告乙○○、甲○○供述八十萬元係於八十七年六月十九日借款，一個月到期
    應是八十七年七月十八日，然被告乙○○、甲○○被警查獲時持有之支票及本票
    （如附表二），卻有八十七年七月十三日到期者，或有八十七年七月三十一日到
    期者，相關票據權利亦與被告乙○○、甲○○所述借款期間及利息之供詞不相符
    合。是以，被告等企圖以其持有為警查扣之支票及本票圓其三分利之說詞，以逃
    避刑責，至為明顯。因此，被告乙○○、甲○○二人辯稱伊等僅在八十七年六月
    十九日貸予告訴人八十萬元，利息係月息三分云云，既有如上盾予，顯亦不足採
    信。
(3)、被告雖另以告訴人係花卉大盤，收入來源頗豐，衡情當無急迫之情形，本件仍與
    重利罪之構成要件不符云云。惟查，告訴人除指訴向被告等借貸金錢之外，亦供
    述曾向其他錢莊業者借貸（參見臺灣南投地方法院檢察署八十七年度偵字第三一
    二四號卷宗），雖足認告訴人非無經驗之人，然亦適足說明告訴人確急須金錢週
    轉軋票，蓋告訴人若非急迫情事，何須向貸放高於一般貸款行情之地下錢莊或被
    告等借款，是告訴人縱非屬無經驗者，然既係出於急迫而向被告等借款，核與重
    利罪之構成要件相符。再者，被告乙○○、甲○○、丙○○三人與被告原無金錢
    借貸關係，其等竟甘冒風，在未有其他有利擔保之前，竟連續貸借多數現金予無
    任何特殊關係之告訴人，依一般社會經驗，如無重利可圖，被告等又何須連續貸
    予告訴人多次金錢？由此可見，告訴人指訴被告有如附表一之重利犯行，應堪採
    信。綜上所述，被告等所辯顯係事後卸責之詞，不足採信，其等犯行，洵堪認定
    。
二、被告等告訴人急迫貸予金錢，於一年之內，而取得與原本顯不相當之重利，核其
    等所為，均係犯刑法第三百四十四條之重利罪嫌。被告三人間，有犯意之聯絡與
    行為分擔，為共同正犯。又被告等多次重利犯行，時間緊接，犯罪構成要件相同
    ，顯係基於概括犯意反覆為之，為連續犯，應依刑法第五十六條之規定，以一罪
    論，並加重其刑。爰審酌被告三人收取重利犯行，紊亂金融秩序及造成社會、家
    庭不良影響之虞，暨其等犯罪期間、手段、所得及犯後態度等一切情狀，各量處
    如主文所示之刑，並諭知易科罰金之折算標準。扣案如附表二編號一至四所示之
    支票四張、編號五所示之本票一張，就超過法定最高利率部分，於民事上雖無請
    求權，然本金及其餘利息部分，並不因此而無請求權；另退票理由單一張僅足說
    明退票事實，並非犯罪所得或供犯罪所用之物；而土地所有權狀二張，係告訴人
    之夫賴忠治所有，非被告所有，均不予宣告沒收，併此敘明。
據上論斷，應依刑事訴訟法第二百九十九條第一項前段、刑法第二十八條、第五十六
條、第三百四十四條、第四十一條、罰金罰鍰提高標準條例第一條前段、第二條，判
決如主文。
本案經檢察官陳幸敏到庭執行職務。
中      華      民      國    八十九    年      九    月   二十二      日
                                    臺灣臺中地方法院刑事第六庭
                                        法  官  黃峻隆
右正本證明與原本無異。
如不服本判決，應於判決送達後十日內向本院提出上訴狀，上訴於臺灣高等法院臺中
分院( 須附繕本 )。
                                        書記官
中      華      民      國    八十九    年      九    月   二十二     日
附錄本案論罪科刑法條全文
中華民國刑法第三百四十四條
(重利罪)
乘他人急迫、輕率或無經驗貸以金錢或其他物品，而取得與原本顯不相當
之重利者，處一年以下有期徒刑、拘役或科或併科一千元以下罰金。
附表一
┌─────┬────┬────┬───────┬─────┬─────┐
│ 借款日期 │ 本金   │簽發支票│  本金及利息  │利息數額  │  天數    │
│          │        │發票日期│              │          │          │
│          │        │        │              │          │          │
├─────┼────┼────┼───────┼─────┼─────┤
│ 86.11.3  │五十萬元│86.11.7 │  十三萬元    │          │          │
│          │        │86.11.11│  十三萬元    │          │          │
│          │        │86.11.13│  十三萬元    │ 十七萬元 │  20      │
│          │        │86.11.19│  十三萬元    │        │          │
│          │        │86.11.22│  十五萬元    │          │          │
├─────┼────┼────┼───────┼─────┼─────┤
│ 86.11.13 │六萬五千│86.11.20│  七萬七千元  │一萬二千元│  8       │
│          │元      │        │              │          │          │
├─────┼────┼────┼───────┼─────┼─────┤
│ 86.11.21 │五十萬元│86.11.27│  十四萬元    │          │          │
│          │        │86.12.1 │  十五萬元    │          │          │
│          │        │86.12.5 │  十四萬元    │ 十八萬三 │ 20       │
│          │        │86.12.8 │  十五萬元    │ 千元     │          │
│          │        │86.12.8 │  十萬三千元  │          │          │
├─────┼────┼────┼───────┼─────┼─────┤
│ 86.12.1  │三十萬元│86.12.5 │  三十六萬元  │ 六萬元   │ 5        │
├─────┼────┼────┼───────┼─────┼─────┤
│ 86.12.5│三十萬元│86.12.15│  二十一萬元  │          │          │
│          │        │86.12.19│  二十一萬元  │ 十二萬元 │  15      │
├─────┼────┼────┼───────┼─────┼─────┤
│ 86.12.15 │三十萬元│86.12.22│  十五萬元    │          │          │
│          │        │86.12.26│  十五萬元    │ 十五萬元 │  15      │
│          │        │86.12.29│  十五萬元    │          │          │
├─────┼────┼────┼───────┼─────┼─────┤
│ 87.1.7   │十五萬元│87.1.15 │  十九萬八千元│ 四萬八千 │  9       │
│          │        │        │              │ 元       │          │
├─────┼────┼────┼───────┼─────┼─────┤
│ 87.1.16  │五十萬元│87.1.23 │  六十五萬元  │ 十五萬元 │  8       │
├─────┼────┼────┼───────┼─────┼─────┤
│ 87.2.25  │六十萬元│87.2.27 │              │          │          │
│          │        │延至    ││          │          │
│          │        │87.3.2  │ 十五萬元     │          │          │
│          │        │87.3.5  │ 二十萬元     │ 二十三萬 │          │
│          │        │87.3.9  │ 二十三萬元   │ 元       │  17      │
│          │        │87.3.13 │ 二十五萬元   │          │          │
├─────┼────┼────┼───────┼─────┼─────┤
│補87.2.27 │        │87.3.16 │ 一萬五千元   │          │          │
│延至87.3.2│        │        │              │          │  4       │
│之利息    │        │        │              │          │          │
├─────┼────┼────┼───────┼─────┼─────┤
│87.3.10   │四十五  │87.3.13 │ 二十一萬五千 │          │          │
│          │萬元    │87.3.19 │ 十七萬元     │十一萬五千│  14      │
│          │        │87.3.23 │ 十八萬元     │元        │          │
├─────┼────┼────┼───────┼─────┼─────┤
│87.4.14   │二十萬元│87.4.20 │ 六萬元       │          │          │
│          │        │87.4.23 │ 十四萬元     │九萬元    │  14      │
│          │        │87.4.27 │ 九萬元       │          │          │
├─────┼────┼────┼───────┼─────┼─────┤
│87.4.23   │三十六  │87.4.29 │ 十六萬元     │          │          │
│          │萬元    │87.5.6  │ 十七萬元     │十四萬元  │  16      │
│          │        │87.5.8  │ 十七萬元     │          │          │
├─────┼────┼────┼───────┼─────┼─────┤
│87.4.29   │二十萬元│87.5.8  │ 三十一萬元   │十一萬元  │  10      │
├─────┼────┼────┼───────┼─────┼─────┤
│87.5.3    │四十五  │87.5.8  │ 十六萬元     │          │          │
│          │萬元    │87.5.11 │ 二十七萬元   │十六萬元  │  12      │
│          │        │87.5.14 │ 十八萬元     │          │          │
├─────┼────┼────┼───────┼─────┼─────┤
│87.5.8    │二十萬元│87.5.21 │ 三十四萬元   │十四萬元  │  14      │
├─────┼────┼────┼───────┼─────┼─────┤
│87.5.22   │六十萬元│87.6.3  │ 三十七萬元   │          │          │
│          │        │87.6.15 │ 三十五萬元   │四十二萬元│ 30       │
│          │        │87.6.23 │ 三十萬元     │          │          │
├─────┼────┼────┼───────┼─────┼─────┤
│87.6.5    │三十萬元│87.6.15 │ 十八萬元     │          │          │
│          │        │87.6.24 │ 十五萬元     │十八萬元  │ 28       │
│          │        │87.7.3  │ 十五萬元     │          │          │
├─────┼────┼────┼───────┼─────┼─────┤
│87.6.19   │八十萬元│87.6.29 │ 三十四萬元   │          │          │
│          │        │87.7.3  │ 三十四萬元   │          │          │
│          │        │87.7.10 │ 三十三萬元   │ 五十一萬 │ 29       │
│        │        │87.7.17 │ 三十萬元     │ 元       │          │
│          │        │        │ （未兌現）   │          │          │
├─────┼────┼────┼───────┼─────┼─────┤
│87.6.26   │十五萬元│87.7.7  │ 五萬元       │          │          │
│          │        │87.7.10 │ 二十萬元     │ 十萬元   │15        │
└─────┴────┴────┴───────┴─────┴─────
    附表二
┌──┬──────┬────┬─────┬───────┬──────┐
│編號│ 付  款  人 │發 票 人│  發 票 日│ 面額新台幣   │  票     號 │
├──┼──────┼────┼─────┼───────┼──────┤
│一  │ 水里鄉農會 │賴忠治  │  87.7.13 │ 十四萬元     │  36203     │
├──┼──────┼────┼─────┼───────┼──────┤
│二  │   同右     │  同右  │  87.7.17 │ 三十萬元     │  35075     │
                                （即附表一未兌現之支票）
├──┼──────┼────┼─────┼───────┼──────┤
│三  │   同右     │  同右  │  87.7.21 │ 十三萬元     │  36204     │
├──┼──────┼────┼─────┼───────┼──────┤
│四  │   同右     │  同右  │  87.7.31 │ 十二萬元     │  36205     │
├──┼──────┼────┼─────┼───────┼──────┤
│五  │ 賴江春蓮   │賴江春蓮│  空白    │ 十三萬元     │  00000000  │
└──┴──────┴────┴─────┴───────┴──────┘


司法院資訊處製作；財團法人民間司法改革基金會備份。
